臺灣桃園地方法院民事判決　　　　　　　99年度訴字第1476號
原　　　告　邱顯城
訴訟代理人　韓邦財律師
複　代理人　許惠君律師
被　　　告　邱顯雄
法定代理人　邱奕銓
訴訟代理人　馬在勤律師
上列當事人間請求清償債務事件，於民國100 年4 月11日辯論終
結，本院判決如下：
    主  文
原告之訴及假執行之聲請均駁回。
訴訟費用由原告負擔。
    事實及理由
壹、程序方面：
    按原告於判決確定前，得撤回訴之全部或一部。但被告已為
    本案之言詞辯論者，應得其同意，民事訴訟法第262 條第1
    項定有明文。原告提起本件訴訟，原併列邱奕璟為被告，聲
    明請求被告連帶給付伊新台幣（下同）124 萬9,517 元，及
    自民國99年8 月11日起至清償日止，按年息5%計算之利息，
    嗣於被告邱奕璟尚未為本案之言詞辯論時，即100 年4 月11
    日具狀撤回對邱奕璟之起訴，依上規定之反面解釋，原告此
    部分訴之撤回，無須得被告邱奕璟之同意，即生撤回之效力
    ，合先敘明。
貳、實體方面：
一、原告起訴主張：緣被告於93年10月6 日為擔保訴外人邱奕璟
    對伊之800 萬元借款債務，乃與伊簽定土地抵押權設定契約
    書，約定內容係被告提供其所有坐落於桃園縣桃園市○○○
    段地號165 號之土地（下稱系爭土地），設定本金最高限額
    抵押權800 萬元予伊，經依法登記在案（下稱系爭抵押權）
    ；被告與邱奕璟並於同年10月14日共同簽發票面金額為800
    萬元、票號455304號，到期日為103 年10月14日之無記名本
    票（下稱系爭本票）交付與伊，作為上開800 萬元借款債務
    之擔保及證明，雙方並口頭約定借款利息為月息2 分半；繼
    之於93年10月20日，被告、邱奕璟更與伊簽訂土地他項權利
    變更契約書而增加「邱奕璟」為系爭抵押權之債務人。而邱
    奕璟另於95年7 月6 日向伊借款100 萬元，並簽發票面金額
    為100 萬元、票號783958號之記名本票交付與伊（下稱100
    萬元本票），以此作為該100 萬元之擔保，伊復交付100 萬
    元與邱奕璟。然被告與邱奕璟並未如期清償借款，伊遂於96
    年6 月29日向本院聲請拍賣抵押物，並經本院以96年度拍字
    第1649號裁定准予拍賣確定，伊乃執前開裁定及確定證明書
    聲請強制執行被告所有之系爭土地，由本院97年度司執字第
    69968 號拍賣抵押物事件執行（下稱系爭執行事件），嗣因
    被告提出807 萬5,880 元供償，惟依民法第323 條之規定及
    系爭抵押權設定契約書附件「其他約定事項」第七項之記載
    ，清償人所提出之給付，應先抵充費用，次充利息，次充原
    本，則前開807 萬5,880 元之款項應先抵充執行費用7 萬5,
    880 元，次充本金100 萬元之利息24萬9,517 元（自95年7
    月6 日至99年8 月10日，共計1,496 日，利率為年息6%），
    再次充本金100 萬元，復次充本金800 萬元，經抵充後，尚
    不足124 萬9,517 元，是被告並未完全清償伊之800 萬元債
    權，經伊催告後，被告仍置之不理。為此，爰依消費借貸之
    法律關係提起本件訴訟，並聲明：(一)被告應給付原告124 萬
    9,517 元，及自99年8 月11日起至清償日止，按年息5%計算
    之利息。(二)原告願供擔保，請准予宣告假執行等語。
二、被告則以：其確實有於93年10月6 日為擔保800 萬元之借款
    而與原告簽定土地抵押權設定契約書，並與邱奕璟共同簽發
    系爭本票交付與原告供作債務之擔保與證明，惟雙方並無約
    定利息；且邱奕璟另於95年7 月6 日向原告所借之100 萬元
    及所簽發之本票，其並不知情亦未簽發，故該100 萬元之債
    務與其全然無涉，因而無論係該100 萬元之本金或所衍生之
    利息24萬9,517 元，其均無清償之義務。再者，於93年10月
    6 日辦理土地抵押權設定登記時，債務人僅列其1 人，後於
    93年10月20日辦理土地他項權利變更登記時，主債務人仍為
    其1 人，僅係增加邱奕璟為其之連帶債務人，顯見兩造之約
    定真意係邱奕璟應為其對原告所負之抵押債務負連帶清償之
    責，而非可反面推論為其應就邱奕璟對原告之債務負連帶清
    償之責。況其於前案對原告提起確認本票債權不存在訴訟（
    第一審案號96年度桃簡字第1745號、第二審案號98年度簡上
    字第122 號），原告於審理時亦自認系爭抵押權所擔保之債
    務範圍僅包含93年10月間其與邱奕璟所共同簽發系爭本票之
    800 萬元債務，故原告乃要求邱奕璟另簽發100 萬元本票作
    為100 萬元借款之擔保。而民法第321 條至第323 條固有抵
    充之明文規定，然民法第321 條已明文規定抵充乃「（清償
    人）對於一人負擔數宗債務」之情形，亦即需為清償人自身
    應負擔之債務，而清償人提出之給付不足清償全部債額時方
    有發生抵充之可能，倘非清償人自身應負擔之債務，則根本
    不在抵充之列。該100 萬元之借款既非其所借、100 萬元本
    票亦非其所簽，其自無需負清償之責，故其於系爭執行事件
    中所提出之金額807 萬5,880 元已足額清償其應負擔之執行
    費7 萬5,880 元與系爭本票之本金800 萬元，是其已未積欠
    原告任何款項，原告擅自將邱奕璟向伊所借之100 萬元債務
    及衍生之利息24萬9,517 元用以抵充其提出之清償金額，於
    法無據等語茲為抗辯，並聲明：如主文所示，復陳明如受不
    利之判決，願供擔保請准宣告免為假執行。
三、兩造不爭執事項：
  (一)被告於93年10月6 日將坐落於桃園縣桃園市○○○段地號16
    5 號、面積61417 平方公尺、權利範圍三九五分之三十之系
    爭土地設定本金最高限額800 萬元之系爭抵押權與原告，並
    簽定土地抵押權設定契約書，內容記載：「權利存續期限：
    自中華民國93年10月6 日起至中華民國103 年10月5 日止計
    10 年 ，訂立契約人：權利人邱顯城；債務人兼義務人邱顯
    雄」等語，經依法登記，惟就利息、遲延利息及違約金欄均
    登記為「無」。（系爭土地經重測後現為桃園縣桃園市○○
    段46地號土地，並因分割增加46-1、46-2、46-3、46-4、46
    -5、46-6、46-7等地號）
  (二)被告與邱奕璟為擔保邱奕璟負欠原告之800 萬元債務，於93
    年10月14日共同簽發票面金額為800 萬元之系爭本票交付與
    原告，該800 萬元之債務清償期即為票載到期日103 年10月
    14日，惟被告同意期前清償。
  (三)被告、邱奕璟於93年10月20日就系爭抵押權再與原告簽訂土
    地他項權利變更契約書，內容記載：「變更之原因：增加債
    務人；內容：民國93年10月7 日收件桃資登字第546580號增
    加抵押權債務人；變更前：義務人兼債務人邱顯雄；變更後
    ：義務人兼債務人邱顯雄，連帶債務人邱奕璟」等語。
  (四)邱奕璟再於95年7 月6 日簽發未載到期日、受款人為原告之
    100 萬元本票予原告。
  (五)原告於96年6 月29日向本院聲請拍賣抵押物，經本院於96年
    10月18日以96年度拍字第1649號裁定准許，原告並於97年10
    月9 日具狀聲請對被告所有之系爭土地強制執行，經本院民
    事執行處以系爭執行事件受理，被告並於執行程序進行至鑑
    價後，提出807 萬5,880 元以清償執行費用7 萬5,880 元及
    本金800 萬元。
四、原告主張：被告提供其所有之系爭土地設定系爭抵押權予伊
    ，以擔保邱奕璟所欠之800 萬元債務，被告並與邱奕璟共同
    簽發系爭本票以資擔保並證明；嗣系爭抵押權並增加邱奕璟
    為系爭抵押權之債務人，因此，邱奕璟再於95年7 月6 日簽
    發100 萬元本票向伊借款100 萬元，自亦為系爭抵押權擔保
    範圍。是被告於伊向本院聲請拍賣抵押物即系爭土地之系爭
    執行事件中，提出807 萬5,880 元供償，依民法抵充之規定
    及土地抵押權設定契約書約定抵充之次序，於先抵充費用7
    萬5,880 元、次抵充本金100 萬元借款之利息24萬9,517 元
    、再次充本金100 萬元，復次充800 萬元之本金後，就系爭
    800 萬元之借款本金，仍不足受償124 萬9,517 元，伊自得
    依消費借貸之法律關係請求被告清償該本金等語，然為被告
    所否認，並以前詞置辯。經查：
  (一)按稱最高限額抵押權者，謂債務人或第三人提供其不動產為
    擔保，就債權人對債務人一定範圍內之不特定債權，在最高
    限額內設定之抵押權，民法第881 條之1 定有明文。即在抵
    押存續期間內，發生之債務，於最後決算時，在最高限額內
    有擔保效力而言。此種抵押權所擔保之債務，除訂約時已發
    生者外，即將來發生之債務在約定限額之範圍內，亦為抵押
    權效力所及。此與一般抵押權，為專就現存特定之債務為擔
    保者，有所不同。本件依被告於93年10月6 日與原告簽訂土
    地抵押權設定契約書記載：「擔保權利總金額：最高限額新
    台幣捌佰萬元正，債務清償日期：依照各個債務契約所約定
    之清償日期，權利存續期限：自中華民國93年10月6 日起至
    中華民國103 年10月5 日止計10年，訂立契約人：權利人邱
    顯城；債務人兼義務人邱顯雄」等語，及附件中其他約定事
    項第一項記載：「擔保物提供人所提供之本抵押物之擔保範
    圍包括債務人對抵押權人現在（包括過去所負現在尚未清償
    ）及將來所負之借款、票據、保證、損害賠償等其他一切債
    務，即在本抵押權設定契約書所定債權本金最高限額抵押權
    以內之清償及其利息遲延利息、違約金、實行抵押權費用之
    給付以及因債務不履行而發生之全部損害之賠償」等語，則
    本件系爭抵押權為民法第881 條之1 所規範之本金最高限額
    抵押權，首堪認定。
  (二)次按，抵押權為不動產物權，非經登記，不生效力，抵押權
    人僅能依設定登記之內容行使權利，是抵押債務人究為何人
    ，應以設定登記之內容為準（最高法院72年台上字第2432號
    判例要旨參看）。本件系爭抵押權於登記後，復於93年10月
    20日以土地他項權利變更契約書，約定：「變更之原因：增
    加債務人，內容：民國93年10月7 日收件桃資登字第546580
    號增加抵押權債務人，變更前：義務人兼債務人邱顯雄，變
    更後：義務人兼債務人邱顯雄，連帶債務人邱奕璟」等語（
    見本院卷第12頁），系爭抵押權之登記因而併列被告、邱奕
    璟為債務人，有系爭土地之土地登記第二類謄本（部分）在
    卷可稽（見本院卷第49頁），參諸該變更契約書所載變更原
    因為：「增加債務人」等語，並對照上述其他約定事項第一
    項之記載：「擔保物提供人所提供之本抵押物之擔保範圍包
    括『債務人』對抵押權人現在（包括過去所負現在尚未清償
    ）及將來所負之借款、票據、保證、損害賠償等其他一切債
    務…，」等語，顯見兩造與邱奕璟辦理上開系爭抵押權變更
    登記之目的，在於使系爭抵押權擔保之範圍擴大及於登記之
    「債務人」邱奕璟，而以該變更登記產生公示之效力，若如
    被告辯稱約定為該變更登記之真意僅在使邱奕璟就被告對原
    告所負之抵押債務負連帶保證之責云云，則此項約定僅生債
    之效力，當無辦理上述物權登記之必要。又上開登記之效力
    ，係出於法律之規定，原告於上開登記後，嗣於前案縱然陳
    稱系爭抵押權之擔保僅及於該800 萬元之債權等語，然亦不
    足變更系爭抵押權經登記公示之效力，是被告此部分所辯，
    要無可採。原告主張：就邱奕璟對原告所負符合上述其他約
    定事項所定擔保範圍之債務，亦為系爭抵押權擔保效力所及
    等語，應認可採。
  (三)原告復主張：邱奕璟簽發100 萬元本票予伊，伊得依票據之
    法律關係請求邱奕璟清償等語，因被告亦不否認100 萬元本
    票之真正，原告此部分之主張，固非無據。至原告再主張被
    告就該100 萬元債務亦應負連帶清償之責乙節，因按，連帶
    債務之成立，以數債務人明示對於債權人各負全部給付之責
    任或有法律明文規定者為限，民法第272 條定有明文。而被
    告並非100 萬元本票之共同發票人，原告亦未能於本件言詞
    辯論終結前主張有何法律明文規定或被告明示與邱奕璟就此
    部分債務負連帶給付之責，並舉證以實其說，復據被告否認
    在案，原告此部分主張當無可採。基上，原告雖得主張伊對
    邱奕璟享有100 萬元本票之票據債權，依上述其他約定事項
    第一項之記載，並為系爭抵押權擔保效力所及，然原告主張
    被告因伊行使系爭抵押權之結果，所提出807 萬5,880 元供
    償，依民法第323 條之規定及系爭抵押權設定契約書附件「
    其他約定事項」第七項之約定，於抵充費用7 萬5,880 元後
    ，即應先予抵充本金100 萬元借款利息、本金等語，則按，
    民法第323 條係就費用、利息及原本之抵充順序，予以規定
    ，與本件兩造所爭執之究竟應先抵充被告、邱奕璟以系爭本
    票對原告所負之800 萬元債務，抑或邱奕璟以100 萬元本票
    對原告所負之100 萬元債務，兩者核屬不同債務人對同一債
    權人所負之數宗債務，該條文尚不足為原告上開主張之依據
    。再按，抵押權人逕行處分擔保物所得款項，其抵償債務之
    先後順序，由抵押權人決定之，為上述其他約定事項第七項
    所明定（見本院卷第10頁），依該約定，系爭抵押權抵押權
    人即原告，因實行系爭抵押權換價結果，所取得被告提出之
    807 萬5,880 元，就系爭本票、100 萬元本票之債務之抵償
    順序，自得由原告決定之。
  (四)再查，原告於97年10月9 日提起系爭執行事件之聲請時，於
    強制執行聲請狀之聲請事項即記載：「相對人（即被告）應
    給付聲請人（即原告）新台幣（下同）捌佰萬元整。」等語
    ，並於聲請之原因及事實欄中載明：「…，並已辦畢抵押權
    設定登記在案…。其後相對人共積欠聲請人票款計捌佰萬元
    整…」等語，而提出系爭本票為證，伊於斯時並未提出100
    萬元本票並加以主張，經本院民事執行處就系爭土地進行查
    封、鑑價等程序，並因其間發生系爭執行事件准予停止執行
    情事，乃於二次鑑價後通知兩造就鑑價結果表示意見，被告
    即於99年7 月30日以民事陳報狀表示其準備給付現金等語（
    見系爭執行事件卷第170 頁），而抵押權人於此之前均未提
    及邱奕璟之100 萬元本票之債權等情，經本院調閱系爭執行
    事件卷宗查明無誤，則依上情，可知抵押權人於行使系爭抵
    押權之際，業已決定就系爭抵押權行使所得款項先用以抵償
    系爭本票所表彰之800 萬元債務，而債務人暨系爭抵押權設
    定義務人即被告亦予同意乃提出807 萬5,880 元以清償執行
    費用及800 萬元之本金，顯係依原告之決定而為，原告於被
    告提出上開現金清償後，再行主張應先抵償100 萬元本票債
    務之利息、本金云云，顯然已與伊原所為之決定相違，且原
    告此部分權利之行使，實與誠信原則有悖，要無可採。
  (五)綜上所述，原告因實行系爭抵押權所取得之807 萬5,880 元
    ，依原告決定係先抵充被告就系爭本票所負800 萬元之債務
    ，並依民法第323 條之規定，先抵充費用7 萬5,880 元，再
    充原本800 萬元（原告於本件就利息並不請求，且於系爭執
    行事件進行中所提出之聲請指定抵充順序狀，亦未就此部分
    利息有所主張，該利息約定之存在，復為被告所否認，見本
    院卷第62、18、75頁），則該800 萬元之債務業經原告決定
    抵充完畢，並無餘額，原告嗣再以本件主張：因被告提出上
    開金額，應先抵充費用及100 萬元本票債務之利息、本金，
    故該800 萬元債務尚不足受償124 萬9,517 元云云，洵無可
    採。
五、從而，原告依消費借貸之法律關係，請求被告給付原告124
    萬9,517 元，及自99年8 月11日起至清償日止，按年息5%計
    算之利息，為無理由，應予駁回。又原告之訴既經駁回，伊
    假執行之聲請即失所附麗，應併駁回之。
六、本件事證已臻明確，兩造其餘之主張、陳述及所提之證據資
    料，核與判決結果無何影響，爰不一一論述，附此敘明。
七、據上論結，本件原告之訴為無理由，依民事訴訟法第78條，
    判決如主文。
中    華    民    國   100    年    4     月    27    日
                  民事第一庭    法  官  范明達
以上正本係照原本作成。
如對本判決上訴，須於判決送達後20日內向本院提出上訴狀。
如委任律師提起上訴者，應一併繳納上訴審裁判費。
中    華    民    國   100    年    4     月    28    日
                                書記官  李心怡